【裁判字號】    99,重抗,40
【裁判日期】    990819
【裁判案由】    聲明異議
【裁判全文】
臺灣高等法院臺南分院民事裁定  99年度重抗字第40號
抗  告  人  甲○○
相  對  人  丙○○
            乙○○
上列抗告人因與相對人間聲請拍賣抵押物強制執行聲明異議事件
，對於中華民國99年6 月30日臺灣臺南地方法院所為99年度執事
聲字第13號裁定，提起抗告，本院裁定如下：
    主  文
抗告駁回。
抗告程序費用新臺幣壹仟元由抗告人負擔。
    理  由
一、抗告意旨略以：臺南縣新營市○○段434 建號（重測前為新
    營市○○段7538建號）、門牌臺南縣新營市○○路101 號地
    下室（下稱系爭建物），實際面積840.4平方公尺（639.5＋
    200.9（如抗告狀所附建物平面圖斜線部分）＝840.4），為
    抗告人所聲請建造，因當時兩地下室未打通，嗣由抗告人將
    地下室打通，並鋪設樓板相互通行，多出之面積即屬抗告人
    所有。原執行法院95年度執字第19176 號強制執行事件，拍
    賣公告中所記載系爭建物面積僅有438.2 平方公尺，與原始
    之建築平面圖面積639.5 平方公尺不符，顯見拍賣公告僅就
    系爭部分建物為之，面積差額200.9 平方公尺，應歸抗告人
    所有，此觀每年均由抗告人繳納房屋稅即明，詎原執行法院
    未予詳查，遽認全部均在拍賣範圍內，率爾實行點交，顯有
    違誤。又系爭建物之實際面積，與拍賣公告所載之建物面積
    不符，係鑑價人員未至查封現場勘驗建物，僅憑建物謄本資
    料為「書面」鑑價；而原執行法院雖曾命地政人員至現場，
    然並未測量實際面積，僅憑臺南縣稅務局乙紙公文，其上所
    載「已註銷，已無該稅籍證明。」之文字，貿然認定抗告人
    無所有權，並在拍賣公告中之使用情形，註明：「有點交」
    字樣，亦有未洽。綜上系爭建物既為抗告人所有，依民法第
    765條、第767條規定，其可自由使用、收益、處分，並排除
    他人之干涉，本件強制執行事件之拍賣標的不符，拍賣面積
    有瑕疵，應更正為「不點交」，否則有侵害抗告人自由使用
    系爭建物權益之虞，爰提起抗告求廢棄原裁定云云。
二、按「實施查封後，債務人就查封物所為移轉、設定負擔，或
    其他有礙執行效果之行為，對於債權人不生效力。實施查封
    後，第三人未經執行法院允許，占有查封物或為其他有礙執
    行效果之行為者，執行法院得依職權或依聲請排除之。」、
    「債務人應交出之不動產，現為債務人占有或於查封後為第
    三人占有者，執行法院應解除其占有，點交於買受人或承受
    人。」強制執行法第51條第2、3 項、第99條第1項，分別定
    有明文。又執行法院如發現債權人查報之財產確非債務人所
    有者，應命債權人另行查報，於強制執行開始後始發見者，
    應由執行法院撤銷其執行處分，強制執行法第17條定有明文
    ；足見執行法院命債權人另行查報或撤銷執行處分者，應以
    強制執行之財產確非債務人所有為要件，若該財產是否屬債
    務人所有，尚待審認方能確定，執行法院既無逕行審判之權
    限，自應依強制執行法第16條之規定，指示主張有排除強制
    執行權利之第三人，提起異議之訴以資解決，不得逕行撤銷
    執行處分，亦據最高法院著有86年度台抗字第536 號裁判意
    旨足參。據此可知執行法院於實施強制執行之際，對強制執
    行之財產，是否為債務人之責任財產，固應調查認定，惟為
    達迅速執行之目的，執行機關應以形式主義為其調查認定之
    依據。申言之，執行機關應依財產之外觀，認定是否屬於債
    務人之責任財產，無庸確實調查該財產實體上是否為債務人
    所有。債務人占有之動產，除依其占有之外觀，如債務人為
    運送人就其保管之運送物，顯然可認為非債務人所有外，即
    可認定為債務人所有，對之強制執行。而執行程序所為占有
    、使用權源之調查，旨在點交條件之認定，不動產拍賣標的
    占有狀況，固為執行法院職權調查事項，執行法院應為相當
    之調查後，據以認定拍定後是否點交，並無實體終局之確定
    力，茍第三人就執行法院所為之認定有所爭執，自應由第三
    人另循民事訴訟程序以資確認，合先敘明。
三、抗告人主張系爭建物實際面積大於639.5 平方公尺，原執行
    法院拍賣公告僅標示438.2 平方公尺，多出之面積屬其所有
    ，固據提出原始設計建構圖、臺南縣稅務局房屋稅籍證書等
    件為證。惟查：
    (一)原執行法院為查明系爭建物之實際面積，業於民國（下同
      ）98年10月9 日會同地政人員至現場履勘，認定：「確認
      7538建號地下室之面積確實為438.2 平方公尺，惟另有避
      難室200.85平方公尺，另兩間地下室間有通道，為排水溝
      上方，新營段7538建號現為永生段434 建號。」等情，核
      與建物登記謄本及原執行法院拍賣公告上之記載相符，既
      有系爭建物登記謄本、拍賣公告、98年10月9 日現場執行
      筆錄、臺南縣鹽水地政事務所建物測量成果圖等件，附於
      該執行卷足稽，足徵系爭地下層總面積為639.05平方公尺
      （包含地下室即系爭建物及避難室），其中系爭建物部分
      ，僅占面積438.2 平方公尺無訛。至抗告人所提之原始設
      計建構圖，固記載地下層面積為639.50平方公尺；然因該
      設計圖既已明確記載「地下層面積639.5 平方公尺」，且
      系爭地下層係包含系爭建物及避難室，則抗告人執此主張
      系爭建物之實際面積大於639.5 平方公尺，即有誤會，而
      無足取。
    (二)次查上揭避難室200.85平方公尺部分，與同棟大樓1至3樓
      之電梯、樓梯間等公用空間205.90平方公尺，合計面積40
      6.75平方公尺，已另編為新營市○○段440 建號（重測前
      為新營市○○段7542建號），且為新營市○○段434、435
      、436、437建號（重測前為新營市○○段7538、7539、75
      40、7541建號）等建物之共同使用部分，此觀卷附之新營
      市○○段440建號之建物測量成果圖、永生段440、434、4
      35、436、437建號之建物登記謄本即明。則新營市○○段
      440 建號，既為永生段434、435、436、437建號建物之共
      同使用部分，參諸民法第 799條規定，自不得與之分離而
      為移轉或設定負擔，此並經原執行法院於 95年9月18日，
      以85年度拍字第64號裁定一併准予拍賣在案，亦有該裁定
      附於執行卷足憑。而原執行法院於歷次拍賣公告之拍賣範
      圍，既均包含系爭建物，公告附表備考欄復均載明「本件
      拍賣範圍包含共用部分永生段 440建號之持分」，是本件
      債權人於承受上揭拍賣公告所示之不動產時，應已同時取
      得共有部分之全部持分，即原執行法院就地下室現場履勘
      之系爭建物438.2平方公尺及避難室 200.85平方公尺，均
      已由債權人承受取得，灼然明甚。
    (三)又原執行法院於95年7月19日下午3時10分，由書記官督同
      執達員在執行不動產所在地，查封債務人姜榮連、賴幹雄
      所有之不動產時，已據債權人指稱：「所查封之房屋1 樓
      至3樓、地下1層，除1樓、3樓有堆置部分傢俱外，餘為開
      放式空間，無人使用。」等情，既有該查封筆錄在卷可佐
      。且鑑定之估價報告書第6 項估價條件，復載明：「本案
      建物外觀大部分已完工，內部除硬體結構完成，5 樓有隔
      間外，其他樓層均尚未隔間，地板、天花板及牆壁均未裝
      修完成，電梯只有電梯井，機械及門均尚未裝修；地下室
      被堵死無法進出，1至3樓前半段為遊民占用居住，部分門
      有上鎖。1 樓後半段為鄰近住戶做停車場使用。」另第18
      項其他與估價相關之必要事項第3 點，亦記載：「本案建
      物原規劃為商用大樓，但因故未能如期完工，依已保存登
      記建物之建築完成日期為77年10月17日推算，建物屋齡已
      18年。因建物內部無水電，隔間未完成，地板、天花板及
      牆壁未裝修，無電梯及廁所，距建物可使用階段尚需花費
      大筆費用，故建物評估時，現況修正比重較大。」各等語
      ，亦有該鑑定估價報告書在卷足參。顯見本件地下層內系
      爭建物及避難室部分，並無非債務人以外之第三人（含抗
      告人）占有使用，至為灼然，揆諸上揭說明，原執行法院
      自可依債權人之聲請，依外觀調查原則而為判斷，將地下
      層內系爭建物及避難室點交，原執行法院所為拍賣點交之
      執行行為，程序上並無違誤。
    (四)至抗告人主張系爭建物實際面積與執行法院拍賣面積不符
      ，其中如抗告狀所附建物平面圖斜線部分，面積差額200.
      9 平方公尺為其所有乙節。因其所指位置及範圍究為何處
      ，是否得獨立為交易客體，係屬執行標的所有權歸屬之實
      體認定範疇，而執行法院僅能為程序上之審查，無實體上
      之審理權，自不能就該實體事項加以審查。是以原執行法
      院依卷內現有之證據資料為形式審查後，認系爭地下層全
      部於拍定後點交並無違誤，抗告人如有爭議，應另循民事
      訴訟程序以資確認，尚不得經由聲明異議程序救濟。
四、綜上所述，原執行法院維持該院司法事務官所為駁回抗告人
    之聲明異議，裁定駁回抗告人之聲明異議，經核認事用法，
    並無不合。抗告人猶執陳詞，指摘原裁定不當，求予廢棄，
    為無理由，應予駁回。
五、據上論結，本件抗告為無理由，應依強制執行法第30條之 1
    ，民事訴訟法第495 條之1第1項、第449條第1項、第95條、
    第78條，裁定如主文。
中    華    民    國    99    年    8    月     19    日
                  民事第一庭  審判長法  官  丁振昌
                                    法  官  李素靖
                                    法  官  林永茂
上為正本係照原本作成。
本裁定除以適用法規顯有錯誤為理由外，不得再抗告。如提出再
抗告，應於收受送達後10日內委任律師為代理人向本院提出再抗
告狀（須附繕本），並繳納再抗告費新台幣1千元。
中    華    民    國    99    年    8    月     19    日
                                    書記官  謝素嬿
【附註】
民事訴訟法第495條之1第2項準用同法第466 條之1第1、2項規定
：
(1)對於第二審判決上訴，上訴人應委任律師為訴訟代理人。但上
  訴人或其法定代理人具有律師資格者，不在此限。
(2)上訴人之配偶、三親等內之血親、二親等內之姻親，或上訴人
  為法人、中央或地方機關時，其所屬專任人員具有律師資格並
  經法院認為適當者，亦得為第三審訴訟代理人。
民事訴訟法第466條之2第1項：
  上訴人無資力委任訴訟代理人者，得依訴訟救助之規定，聲請
  第三審法院為之選任律師為其訴訟代理人。

司法院資訊處製作；財團法人民間司法改革基金會備份。
